【裁判字號】    90,判,1527
【裁判日期】    900824
【裁判案由】    退休補償金
【裁判全文】
最  高  行  政  法  院  判  決                    九十年度判字第一五二七號
    再 審原 告  Ｐ○○
                申○○
                甲○○
                Ｏ○○
                癸○○
                巳  ○
                Ｎ○○
                戊○○
                辰○○
                Ｇ○○
                宙○○
                己○○
                未○○
                卯○○
                亥○○
                Ｋ○○
                丙○○
                玄○○
                Ｙ○○
                寅○○
                Ｘ○○
                Ｆ○○
                宇○○
                Ｉ○○
                辛○○
                Ａ○○
                午○○
                Ｃ○○
                乙○○
                天○○
                Ｂ○○
                壬○○
                Ｓ○○
                Ｔ○○
                Ｕ○○
                丁○○
                丑○○
                ａ○○
                庚○○
                Ｍ○○
                酉○○
                Ｊ○○
                Ｑ○○
                黃○○
                Ｗ○○
                子○○
                地○○
                Ｅ○○
                Ｒ○○
                Ｈ○○
                Ｖ○○
                Ｄ○○
                戌○○
                Ｚ○○
                Ｌ○○
    共同訴訟代理人
                姜端林  律師
    再 審被 告  國防部
    代  表  人  伍世文
右當事人間因退休補償金事件，再審原告對本院中華民國八十八年八月二十日八十八
年度判字第三二七六號判決提起再審之訴。本院判決如左：
    主  文
再審之訴駁回。
再審訴訟費用由再審原告負擔。
    事  實
緣再審原告等以其原係支領生活補助費之人員，因再審被告誤解陸海空軍軍官服役條
例，未將再審原告等之軍官士官年資合併，致服役年資未滿二十年不能支領退休俸，
僅按退伍當時階級按月發給百分之七十五生活補助費，再審原告一再請求再審被告更
正，及修改法令，併計軍士官年資，直至八十三年三月二十五日監察院對此提出糾正
，始於八十六年一月一日起准予合併軍士官役年資，領取退休俸，再審原告向再審被
告所屬人力司請求補發自退伍之日起之生活補助費與退休俸之差額。案經該司以八十
六年九月二十六日鍊鈦字第八六○○一一一一六號、八十六年十月十六日鍊鈦字第八
六○○一二○○五號書函，否准所請，再審原告不服，循序提起行政訴訟，經本院以
八十八年度判字第三二七六號判決（下稱原判決）駁回。茲再審原告以原判決有行政
訴訟法第二百七十三條第一項第一款（即修正前第二十八條第一款）之再審原因，對
之提起再審之訴，茲摘兩造訴辯意旨如次：
再審原告起訴意旨及補充理由略以︰一、再審被告前因錯誤規定軍官士官年資不得合
併計算，軍官年資未滿二十年不能支領退休俸，均按退伍時階級薪給，按月折扣發給
生活補助費。經再審原告等前一再請求改正，合併計算士官役年資，滿二十年者發給
退休俸，再審被告三十年來不予合併計算士官役年資，亦不肯修改法令，至八十三年
三月二十三日監察院對此提出糾正案，始承認過去之錯誤，提案送請立法院將陸海空
軍軍官服役條例、陸海空三軍士官服役條例，修正合而為一「陸海空軍軍官士官服役
條例」，准予合併計算軍官士官服役年資滿二十年者，改支退休俸。再審被告未經法
律授權，竟另訂自八十六年一月一日起支領退休俸，不追溯補發差額。再審原告等向
再審被告請求，再審被告所屬人力司復稱當時立法並未有追溯之意旨，陸海空軍軍官
士官服役條例第四十條、第四十三條對是類支領生活補助費改支退休俸人員，亦無追
溯補發差額之條款，未允編列預算追溯補發。二、按本條例未規定者，適用其他法律
之規定，陸海空軍軍官士官服役條例第二條後段定有明文。又經承認之法律行為，如
無特別訂定，溯及為法律行為時，發生效力，亦為民法第一百十五條所明定。另軍官
退休俸應自退伍除役之日起發給，陸海空軍軍官士官服役條例第三十一條定有明文，
並無等退休後多年始發給之理。且陸海空軍軍官士官服役條例對原支領生活補助費改
支退休俸者，並無特別訂定發給之日期，亦未規定不得自退伍除役之日起，追溯補發
差額，依民法第一百十五條及陸海空軍軍官士官服役條例第二條後段、第三十一條規
定，自退伍除役之日起發給退休俸，從而亦應自退伍除役之日起追溯補發差額，再審
被告未經法律授權，竟另訂自八十六年一月一日起改支領退休俸，不追溯補發差額，
顯然牴觸上開法律。三、陸海空軍軍官士官服役條例第四十三條第十款，已明文規定
第四十條規定所需之經費，由政府另行編列預算支付。而第四十條規定所需之經費，
即係包括合併計算軍官士官役年資滿二十年者支領退休俸追溯補發差額所需之經費在
內。再審被告無視於前述法條之存在，不追溯補發差額，顯然違背民法第一百十五條
及陸海空軍軍官士官服役條例第二條、第三十一條規定，不但違法，亦不公平，損害
再審原告等之權益。四、再審原告等確係於七十年七月以前應依四十八年八月總統公
佈之陸海空軍軍官及士官服役條例規定「服現役逾二十年得支領退休俸」應支領退休
俸者。被行政院改依與憲法及法律牴觸無效之「陸海空軍軍官在臺期間退伍除役實施
辦法」支領生活補助人員。該辦法為行政命令，並非法律。又該實施辦法係再審被告
未經授權自行研擬，經行政院核准施行者。其不合法之處如下：施行二十三年間修正
達十三次，其制定、修正、廢止，均未送立法院審查或查照。違背憲法第一百七十條
、中央法規標準法第四條、第七條規定。況其又改變四十八年八月總統公佈之陸海空
軍軍官士官服役條例若干內容，牴觸母法。更違反中央法規標準法第五條、第六條規
定，依憲法第一百七十二條規定無效。再審原告依國家賠償法第二條規定請求補發還
應得，自屬正當。依國家賠償法第五條規定，國家損害賠償除依本法規定外，適用民
法規定。五、原判決以「民法第一百十五條乃就私法上之法律行為經承認後之效力而
為規定，與本件公法上之法律關係無涉。」並未說明係依何法條判決的，顯與陸海空
軍軍官士官服役條例第二條、國家賠償法第五條規定不符；陸海空軍軍官士官服役條
例第四十條條文中，對支領生活補助費改支退休俸人員應否追溯補發差額，並未規定
，惟陸海空軍軍官士官服役條例第三十一條明文規定「退除給與於退伍除役時發給」
及第二條「本條例未規定者，適用其他法律之規定」，則依憲法第二十四條、國家賠
償法第二條、民法第一百十五條、一百八十四條、一百八十六條規定皆應追溯補發的
。更有已退伍除役的軍官，士官的退除給與，皆於退伍除役時發給的先例，依民法第
一條「民事，法律所未規定者，依習慣；無習慣者，依法理。」之規定亦應補發。既
有慣例可循，又有如此多的法條規定應該補發的，即無須於陸海空軍軍官士官服役條
例第四十條文中再次明文規定。再審原告等請准追溯補發差額之事，即監察院八十三
年三月二十二日83院台國字第三三九○號公告糾正案所指再審被告有行政違誤，應予
以改善補救之事。今有慣例可循，有法條可依，卻判決再審被告否准再審原告等所請
求為合法，原判決適用法規顯有錯誤。六、對原判決「無論陸海空軍軍官在臺期間退
伍除役實施辦法，是否欠缺法律之授權、逾越母法內容、欠缺公平，均與本件原處分
違法與否無涉」不能認同：(一)該陸海空軍軍官在臺期間退伍除役實施辦法係無效之
行政命令，用以規範再審原告等權利係違法，已如前述，更有監察院糾正案作證。若
行政院未自行制定、實施該辦法，則無生活補助費、改支退休俸及補發差額等問題，
故難謂本件與該退伍除役辦法是否欠缺法律授權、逾越母法內容無關。(二)依四十八
年八月公佈之陸海空軍軍官及士官服役條例第第二十一條第三款規定「服現役逾二十
年或服役滿十五年，而年滿六十歲者，按服現役實職年資，給與退休俸終身」。自四
十八年起至八十六年一月以前所有退除役軍官、士官退除給與，皆按此規定支領退休
俸。唯獨前曾服士官役之軍官於五十九年七月以後至七十年七月以前退除役者，其士
官年資不得合併計算支領退休俸，均一律支領百分之七十五生活補助費，並無理由；
再審原告等由士官而軍官，一生軍旅，從未中斷，服役年資反而不得合併計算支領退
休俸，合理嗎？又依四十八年公佈之陸海空軍士官服役條例第三條規定「常備士官，
自任官之日起役。」再審原告依法律向國家請求補發損失俸給，自屬正當。國家對其
他許多陳年老案，都已補發或賠償，惟對再審原告等所請一再否准，公平何在。故只
有追溯補發差額一途，才能彌補所有的不公平。倘法律不以公平為基礎，不講求公平
原則，國家如何盡到憲法第十五條所交付得保障弱勢升斗小民權利的責任？七、再審
原告等皆為七、八十歲老者，祈請速開言詞辯論，並廢棄原判決，將原處分及一再訴
願決定予以撤銷，命再審被告補發自退伍之日起之生活補助費與退休俸間之差額等語
。
再審被告答辯意旨略以︰一、國軍支領生活補助費人員，得申請改支退休俸案，係立
法委員於審議再審被告制定之「陸海空軍軍官士官服役條例」時，連署提案於該條例
中增定第四十條，予以規範，當時立法並未有追溯之意旨。二、上開條例第四十條及
第四十三條，對是類支領生活補助費改支退休俸人員，亦無追溯補發差額之條款。三
、本件再審原告所請補發退休俸一事，因於法無據，故無法發給，其再審之訴為無理
由，請予駁回等語。
    理  由
按行政訴訟法第二百七十三條第一項第一款（即修正前之第二十八條第一款）所謂適
用法規顯有錯誤，係指原判決所適用之法規與該案應適用之現行法規相違背，或與解
釋判例有所牴觸者而言。至於事實之認定或法律上見解之歧異，再審原告對之縱有爭
執，要難謂為適用法規顯有錯誤，而據為再審之理由。又「本條例施行核定前，支領
生活補助費人員，依左列規定辦理：一、服軍官役、士官役年資併計未滿二十年者，
仍按原規定繼續支領生活補助費。二、服軍官役、士官役、士兵役年資合併計二十年
以上，其逾二十年之士官、士兵年資已核發一次退伍金者，按退除役當時官階改依現
役本俸百分之八十支領退休俸。已發退伍金之年資，不得併計退休俸百分比。三、服
軍官役、士官役、士兵役年資併計二十年以上，其逾二十年之士官、士兵役年資未核
發退除役給與者，得將士官役年資併軍官役年資，依第三十七條附表，按退除役當時
官階，現役本俸百分比，支領退休俸。士兵役年資，以現役上等兵之本俸為基數，發
給一次退休金，每半年發給一個基數，不足半年者以半年計；所附原始證件無法確定
其士兵役之起訖日期者，僅發給一個基數。」陸海空軍軍官士官服役條例第四十條定
有明文。又法律所規定之事項，惟對於法律施行後之事項始有其適用，除法律另有規
定外，不得追溯適用於法律施行前之事項，此為法律適用之基本原則。本件再審原告
等以其為七十年七月一日以前退伍除役支領生活補助費之人員，再審被告依當時有效
之陸海空軍軍官在臺期間退伍除役實施辦法第十九條規定，其等服軍官、士官役之年
資不得合併計算，惟自八十六年一月一日起依陸海空軍軍官士官服役條例第四十條規
定，改支退休俸，乃向再審被告所屬人力司請求補發生活補助費與退休俸之差額，案
經該司以八十六年九月二十六日鍊鈦字第八六○○一一一一六號、八十六年十月十六
日鍊鈦字第八六○○一二○○五號書函，否准所請，再審原告不服，循序提起行政訴
訟。原判決以再審原告係七十年七月一日以前退伍除役，為依陸海空軍軍官在臺期間
退伍除役辦法支領生活補助費之人員，為兩造所不爭之事實。依陸海空軍軍官士官服
役條例第四十九條規定，本條例施行日期，由行政院以命令定之。行政院依此授權，
訂定其施行日期為八十六年一月一日，此有行政院八十五年十二月十六日台八十五人
政企字第四一四七六號令附於再訴願卷可稽。另依陸海空軍軍官士官服役條例第四十
條規定，原支領生活補助費而其服士官、軍官役年資併計超過二十年者，應改支退休
俸，則再審原告應自八十六年一月一日起改支退休俸。又陸海空軍軍官士官服役條例
並無回溯適用之明文，則依首開說明，在八十五年十二月三十一日以前有關再審原告
之退除役給與，仍適用陸海空軍軍官在臺期間退伍除役辦法。再審原告主張法律並未
授權訂定發給之日期，亦未規定不得自退伍除役之日起，追溯補發差額云云，自非可
取。再審原告又稱：再審被告已承認過去之錯誤，准予合併計算軍官士官役年資滿二
十年者支領退休俸，依民法第一百十五條規定，應自退伍除役之日起發給退休俸云云
。惟按民法第一百十五條規定之「經承認之法律行為，如無特別訂定，溯及為法律行
為時，發生效力。」乃就私法上之法律行為經承認後之效力而為規定，與本件公法上
之法律關係無涉；況民法第一百十五條所稱之「承認」，係指事後同意他人所為法律
行為之謂，此與再審被告認其原所為之處分係違法或不當，亦無干涉，自不生因再審
被告「承認」，而溯及發生效力之問題。至陸海空軍軍官士官服役條例第四十三條第
十款明文規定所需之經費應編列預算支付，此乃用以支付因適用該條例所生之經費，
原無如不追溯補發差額，此項條文即屬贅列之問題。本件原處分乃再審被告否准再審
原告所為追溯補發退休俸與生活補助費差額之請求，並非關於生活補助費應否發給或
如何發給之問題，亦非該辦法之規定有否合於公平之問題，則無論陸海空軍軍官在臺
期間退伍除役實施辦法，是否欠缺法律之授權、逾越母法內容、欠缺公平，均與本件
原處分違法與否無涉，於本件均無須予以審酌。原處分核無違誤，一再訴願決定遞予
維持，亦無不合，再審原告起訴意旨，難謂為有理由，而駁回再審原告在前訴訟程序
之訴。核無所適用之法規與應適用之現行法規相違背，或與解釋判例有所牴觸情形。
再審原告雖以陸海空軍軍官士官服役條例對原支領生活補助費改支退休俸者，並無特
別訂定發給之日期，亦未規定不得自退伍除役之日起，追溯補發差額，且再審被告已
承認過去之錯誤，准予合併計算軍官士官役年資滿二十年者支領退休俸，依民法第一
百十五條及陸海空軍軍官士官服役條例第二條後段、第三十一條規定，自退伍除役之
日起發給退休俸，從而亦應自退伍除役之日起追溯補發差額，再審被告未經法律授權
，竟另訂自八十六年一月一日起改支領退休俸，不追溯補發差額，顯然牴觸上開法律
。且陸海空軍軍官士官服役條例第四十三條第十款，已明文規定第四十條規定所需之
經費，由政府另行編列預算支付。而第四十條規定所需之經費，即係包括合併計算軍
官士官役年資滿二十年者支領退休俸追溯補發差額所需之經費在內，原判決認再審被
告否准再審原告等所請求為合法，適用法規顯有錯誤云云。查陸海空軍軍官士官服役
條例第四十條對於該條例施行（八十四年八月十一日制定公布，八十六年一月一日施
行）前原支領生活補助費者，於該條例施行後因併計軍官役、士官役、士兵役年資逾
二十年以上，如何改支退休俸乙節，已一一明定其計算給予之方式，且同條例第三十
九條第一項復明定：「本條例施行前已退除者，其支領之退除給與及其他各項補助，
均按原規定支給。」足見立法意旨明定對於同條例第四十條所規定併計退除年資，不
得溯及既往，應自該條例施行後始能適用，再審原告仍執詞主張應補發其自退伍之日
起之生活補助費與退休俸之差額，洵無足採。又陸海空軍軍官士官服役條例第四十條
對於該條例核定施行前原支領生活補助費，於該條例施行後因併計軍官役、士官役、
士兵役年資逾二十年以上，如何改支退休俸乙節，已有規定，業如前述，自無再予適
用民法或國家賠償法之餘地。再審原告引用民法及國家賠償法等規定，主張其退休俸
應自退伍時發給，亦無足採。至再審原告以再審被告前發給生活補助費所依據之「陸
海空軍軍官在臺期間退伍除役辦法」違反法律授權，逾越母法乙節，查本件原處分乃
再審被告否准再審原告所為追溯補發退休俸與生活補助費差額之請求是否違法之問題
，與再審被告前發給再審原告生活補助費是否違反陸海空軍軍官、士官服役條例無關
，則無論陸海空軍軍官在臺期間退伍除役實施辦法，是否欠缺法律之授權、逾越母法
內容，均與本件原處分違法與否無涉。原判決因而駁回再審原告前訴訟程序之訴，無
適用法規顯有錯誤情形，本件再審之訴，顯無再審理由，應予駁回。又本件事證已臻
明晰，無行言詞辯論之必要，並此明。
據上論結，本件再審之訴為無理由，爰依行政訴訟法施行法第二條、行政訴訟法第二
百七十八條第二項、第二百八十一條、第一百零四條、第九十八條第三項前段，民事
訴訟法第八十五條第一項前段，判決如主文。
中    華    民    國      九十      年      八        月    二十四      日
                    最 高 行 政 法 院  第 三 庭
                                審 判 長 法  官      曾  隆  興
                                         法  官      劉  鑫  楨
                                         法  官      徐  樹  海
                                         法  官      鄭  淑  貞
                                         法  官      林  家  惠
右  正  本  證  明  與  原  本  無  異
                                         法院書記官  阮  桂  芬
中    華    民    國      九十      年      八        月    二十四      日


司法院資訊處製作；財團法人民間司法改革基金會備份。
